【裁判字號】    99,重訴,374
【裁判日期】    991201
【裁判案由】    債務人異議之訴等
【裁判全文】
臺灣臺中地方法院民事判決           99年度重訴字第374號
原      告  秦燕美
訴訟代理人  林益輝律師
被      告  施愛治
訴訟代理人  陳慶昌律師
上列當事人間債務人異議之訴等事件，本院於民國99年11月3日
言詞辯論終結，判決如下：
    主  文
確認本院民國98年6月30日中院彥民執98執七字第15461號債權憑
證中，關於被告對原告之債權於超過新臺幣肆仟零捌拾捌元及自
民國98年5月29日起至清償日止，按年息百分之五計算之利息部
分不存在。
原告其餘之訴駁回。
訴訟費用由被告負擔百分之九十九，餘由原告負擔。
    事實及理由
壹、程序方面
一、按訴狀送達後，原告不得將原訴變更或追加他訴，但擴張或
    減縮應受判決事項之聲明者，不在此限，民事訴訟法第 255
    條第1項第3款定有明文。本件原告起訴時原聲明：1.鈞院98
    年度司執七字第68656號強制執行程序應予撤銷；2.確認被
    告對原告債權金額於新台幣（下同）218萬9984元範圍外不
    存在；嗣於訴狀送達後，於民國（下同）99年8月4日具狀變
    更前開訴之聲明第2項為：確認鈞院98年度執七字第15461號
    債權憑證中關於被告對原告之債權不存在。核係未變更訴訟
    標的下所為擴張應受判決事項之聲明，與首揭規定相符，應
    予准許，先予敘明。
二、按確認法律關係之訴，非原告有即受確認判決之法律上利益
    者，不得提起之；確認證書真偽或為法律關係基礎事實存否
    之訴，亦同。民事訴訟法第247條第1項定有明文。又所謂「
    即受確認判決之法律上利益」，係指因法律關係之存否不明
    確，致原告在私法上之地位有受侵害之危險，而此項危險得
    以對於被告之確認判決除去者而言（參最高法院42年台上字
    第1031號、52年台上字第1240號判例意旨）。本件原告起訴
    主張本院98執七字第15461號債權憑證中，關於被告對原告
    之債權不存在，惟為被告所否認，使原告法律上之地位受有
    不明之危險，此等危險自得依確認判決加以除去，是原告提
    起本件確認之訴，有即受確認判決之法律上利益，先予敘明
    。
貳、實體方面
一、原告主張：
（一）其於78年12月20日將所有坐落台中縣豐原市○○段399－9
      地號、面積0.0046公頃，及同段399－17地號、面積0.002
      3公頃，及地上建物建號2161號、門牌號碼台中縣豐原市
      中山里信義街55號本國式加強磚造4層樓房（增建1層為5
      層）店鋪1棟（以下簡稱系爭房地），以總價1800萬元出
      售與訴外人即被告之配偶陳朝發。雙方約定由陳朝發承擔
      原告向台中縣豐原市農會貸款之800萬元，另餘款1000萬
      元則由陳朝發簽發票日78年8月20日、發票號碼222839號
      、票面金額1000萬元之本票1紙，交其收執以為付款之憑
      證。前述房地買賣係透過訴外人即代書陳阿耀辦理，且已
      於79年2月28日移轉登記與被告。查其於86年間曾自陳朝
      發處受領價金35萬、268萬9000元及110萬元，扣除後，陳
      朝發尚欠餘款586萬1000元，經本院88年度重訴字第10號
      判決陳朝發應給付原告586萬1000元，及自87年12月1日起
      至清償日止，按年息百分之五計算之利息。
（二）嗣於上開房屋未辦點交之際，陳朝發以無故侵入住宅方式
      無權占用原告之房屋，經法院判決：陳朝發應給付原告88
      萬元，及自91年3月1日起，至交還房屋之日止，按月給付
      原告4萬元之損害金。
（三）又陳朝發未依約清償上開房地之抵押貸款，遭豐原市農會
      追償，被告於88年10月1日代為清償，因原告與訴外人陳
      聖昌為陳朝發之連帶保證人，而取得原告、陳聖昌及陳朝
      發三人之連帶債權，後被告於89年間對原告及陳聖昌提起
      清償債務事件，經臺灣高等法院臺中分院90年度重上字第
      45號判決：原告與陳聖昌應連帶給付予被告1383萬1695元
      ，及其中1162萬元自88年9月29日起至清償日止，按年息
      百分之五計算之利息。而依鈞院95年度重訴字第154號判
      決認定，原告與陳聖昌陳朝發對被告前述1383萬1695元本
      金及利息債務，原告及陳聖昌應各分擔1162分之362；陳
      朝發應負擔1162分之800。
（四）被告再於94年3月1日，將上述債權轉讓900萬元及其中586
      萬1000元自88年9月29日起至94年10月1日止，按年息百分
      之五計算之利息債權予陳朝發。轉讓後，被告對原告之債
      權尚有本金僅剩262萬元，此部分本金及利息自94年10月1
      日起至98年5月28日按年息百分之五計算，利息為47萬333
      元，本金及利息合計309萬333元。又被告於轉讓前述債權
      時，已對原告取得利息債權88年9月29日至94年10月1日為
      172萬7700元，加上原判決取得221萬1695元，合計393萬9
      395元。是被告於98年5月28日對原告尚有債權702萬9728
      元。
（五）被告向鈞院聲請98年度執字第15461號強制執行事件，對
      原告及陳聖昌執行結果，算至98年5月28日計收取720萬56
      68元，已逾原告積欠被告之702萬9728元，被告依臺灣高
      等法院台中分院90年度重上字第45號判決，對原告與陳聖
      昌取得執行名義表彰之1383萬1695元債權本金及利息債權
      ，已因清償而消滅。本院執行處未察，誤認原告迄98 年5
      月28日尚積欠被告735萬6380元，併核發98年度執字第154
      61號債權憑證予被告，顯屬有誤。被告對原告已無系爭債
      權憑證記載之債權存在，是被告執該執行名義向鈞院聲請
      強制執行，因已無債權，故上開強制執行應予撤銷。並聲
      明：1.鈞院98年度司執七字第68656號強制執行程序應予
      撤銷；2.確認鈞院（98年6月30日中院彥民執字）98執七
      字第15461號債權憑證中，關於被告對原告之債權不存在
      。
二、被告抗辯：
（一）被告依臺灣高等法院台中分院90年度重上字第45號判決內
      容，原告與陳聖昌應連帶給付予被告1383萬1695元，及其
      中1162萬元自88年9月29日起至清償日止，按年息百分之
      五計算之利息。被告於94年3月1日就前述對原告之債權，
      讓與其中本金900萬元及以其中586萬1000元自88年9月29
      日起至94年10月1日止按年息百分之五計算之利息予陳朝
      發。轉讓後對原告仍有719萬2125元債權未獲清償【計算
      式：本金：1383萬1695元－900萬元＝483萬1695元；利息
      ：１、1162萬元－586萬1000元＝575萬9000元部分1.88年
      9月29日至94年9月30日，以6年計算，為172萬7700元（計
      算式575萬9000元×6×0.05）；2、1162萬元－900萬元＝
      262萬元部分：94年10月1日起至99年8月1日，以4年10個
      月計算：63萬2730元。以上合計719萬2125元（483萬1695
      元+172萬7700元+63萬2730元）】。
（二）被告對原告取得之系爭執行名義尚有上開債權存在，本得
      執系債權憑證聲請強制執行，原告之訴顯無理由，並聲明
      ：駁回原告之訴。
三、本件經兩造協商簡化爭點，結果如下：
（一）不爭執之事項：
  １、陳朝發對原告負有債務：即
    1.依本院88年度重訴字第10號判決，陳朝發應給付原告586
      萬1000元，及自87年12月1日起至清償日止，按年息百分
      之五計算之利息。
    2.依91年度執七字第16232號債權憑證：陳朝發應給付原告
      88萬元，及自91年3月1日起，至交付系爭房地之日止，按
      月給付4萬元之損害金。
（二）依台灣高等法院台中分院90年度重上字第45號判決：原告
      與陳聖昌應連帶給付予被告1383萬1695元，及其中1162萬
      元自88年9月29日起至清償日止，按年息百分之五計算之
      利息。
（三）被告將其前述台灣高等法院台中分院90年度重上字第45號
      判決所示對原告之1383萬1695元本金及利息債權，於94年
      3月1日轉讓900萬元及其中586萬1000元自88年9月29日起
      至94年10月1日止，按年息百分之五計算之利息債權予陳
      朝發。
（四）依本院95年度重訴字第154號判決認定，原告與陳聖昌、
      陳朝發對被告前述1383萬1695元本金及利息債務，原告及
      陳聖昌應各分擔1162分之362；陳朝發應負擔1162分之800
      。
（五）被告向本院聲請98年度執字第15461號強制執行事件，對
      原告及陳聖昌執行結果計收取720萬5668元，而認原告迄
      98年5月28日尚積欠被告735萬6380元，併核發系爭債權憑
      證。被告乃執該憑證再聲請對原告強制執行，主張原告尚
      積欠被告735萬6380元及自98年5月29日起至清償日止，按
      年息百分之五計算之利息。
（六）被告對原告之1383萬1695元本金及利息債權，曾於94年3
      月1日轉讓900萬元及其中586萬1000元自88年9月29日起至
      94年10月1日止，按年息百分之五計算之利息債權予陳朝
      發，且扣除向本院聲請98年度執字第15461號強制執行所
      收取之720萬5668元，僅餘4088元（本金），計算式如下
      ：
  １、原判決（即台灣高等法院台中分院90年度重上字第45號判
      決）所命給付：原告與陳聖昌應連帶給付予被告1383萬16
      95元，及其中1162萬元自88年9月29日起至清償日止，按
      年息百分之五計算之利息。
  ２、被告已讓與他人之債權：
      被告已於94年3月1日就前述對被告之債權，讓與其中本金
      900萬元及以其中 586萬1000元自88年9月29日起至94年10
      月1日止按年息5%計算之利息予陳朝發。
  ３、上開轉讓後剩餘之債權：
    1.被告對原告之債權尚有本金僅剩262萬元，此部分本金及
      利息自94年10月1日起，至98年5月28日按年息百分之五計
      算，3年7個月又28日利息為47萬9466元（393000元+76417
      元+10049元），本金及利息合計309萬9466元。
    2.又被告轉讓前述債權時，原本金債權1162萬元減586萬100
      0元餘593萬9000元部分，已對原告取得88年9月29日至94
      年10月1日，6年又3日利息債權為173萬141元（172萬7700
      元+2441元）。
    3.原判決取得利息債權221萬1695元。
    4.以上合計：704萬1302元。
  ４、被告因98年度執字第15461號強制執行已清償多少債權：
    1.系爭債權憑證：
      原告與陳聖昌應連帶給付予被告1383萬1695元，及其中
      1162萬元自88年9月29日起至清償日止，按年息百分之五
      計算之利息。
    2.已清償：720萬5668元其中
      執行費：11萬1584元
      本金1383萬1695元受償本金647萬5315元（含其中含利
        息221萬1695元）及利息56萬1899元（期間88年9月29日
        至98年5月28日）
      訴訟費用：5萬6870元
    3.實際沖償債權：703萬7214元。
  ５、執行扣抵後剩多少債權：
      704萬1302元－703萬7214元＝4088元（本金）
（二）爭執之事項：
  １、被告對原告所執本院系爭債權憑證之債權，是否已因清償
      而不存在？
  ２、本院系爭執行事件，對原告所為之執行程序是否有債務人
      異議之訴之原因而應予撤銷？
四、得心證之理由：
（一）本院98執七字第15461號債權憑證中，關於被告對原告所
      有之債權，於超過4088元及自98年5月29日起至清償日止
      ，按年息百分之五計算之利息部分，因清償而不存在：
  １、原告起訴主張：本件被告所持以聲請制執行之執行名義即
      本院98執七字第15461號債權憑證，其債權憑證上記載被
      告對原告之債權，業經原告清償完畢，已無債權存在云云
      ，惟為被告所否認，並以前詞置辯。按當事人主張有利於
      己之事實者，就其事實有舉證之責任，民事訴訟法第277
      條前段定有明文。是本件應由原告就系爭債權憑證記載之
      債務已清償完畢之利己事實，負舉證責任。
  ２、查：系爭98執七字第15461號債權憑證所記載之1383萬169
      5元本金及利息債權，被告曾於94年3月1日轉讓900萬元及
      其中586萬1000元自88年9月29日起至94年10月1日止，按
      年息百分之五計算之利息債權予陳朝發，且扣除向本院聲
      請98年度執字第15461號強制執行所收取之720萬5668元，
      僅餘4088元（本金）等情，為兩造所不爭執，已如前述（
      詳兩造不爭執事項第六項記載），並經本院調閱本院95年
      度重訴字第154號民事卷宗、98年度執字第15461號卷宗，
      查屬相符，是本院98執七字第15461號債權憑證中，關於
      被告對原告所有之債權，僅餘4088元及自98年5月29日起
      至清償日止，按年息百分之五計算之利之範圍存在，其餘
      部分因執行清償消滅，即屬不存在，是原告主張：本院98
      執七字第15461號債權憑證中，關於被告對原告所有之債
      權，於超過4088元及自98年5月29日起至清償日止，按年
      息百分之五計算之利息部分，因清償而不存在，為有理由
      ，惟原告逾此部分之主張，即無理由。
（二）又按執行名義成立後，如有消滅或妨礙債權人請求之事由
      發生，債務人得於強制執行程序終結前，向執行法院對債
      權人提起異議之訴，強制執行法第14條第1項前段固定有
      明文。惟而所謂消滅債權人請求之事由，係指足以使執行
      名義之請求權及執行力消滅之原因事實，如清償、提存、
      抵銷、免除、混同、消滅時效、和解債權之讓與、債務之
      承擔、解除條件之成就等，最高法院69年臺上字第654號
      判例要旨參照。本件被告以本院98執七字第15461號債權
      憑證作為執行名義，對原告聲請強制執行（即本院98年度
      司執字第68656號強制執行），因該98執七字第15461號債
      權憑證所記載被告對原告之債權尚有4088元及自98年5 月
      29日起至清償日止，按年息百分之五計算之利息債權存在
      ，已如前述，顯見系爭98執七字第15461號債權憑證之執
      行名義，並未因清償而完全消滅，被告就剩餘之債權，仍
      得持以對原告聲請強制執行（至於被告於強制執行中是否
      有超額查封，原告是否得就超額查封部分程序聲明異議，
      請求執行法院啟封，此為執行法院之職權，非本院所得審
      究，附此敘明），原告起訴主張本院98執七字第15461 號
      債權憑證所表彰之債權已完全消滅，被告不得持系爭98執
      七執字第15461號債權憑證，聲請強制執行，實無可採。
      是原告提起債務人異議之訴，請求撤銷本院98年度司執字
      第68656號強制執行程序，為無理由。
五、綜上所述，本院98執七字第15461號債權憑證中，關於被告
    對原告所有之債權，於超過4088元及自98年5月29日起至清
    償日止，按年息百分之五計算之利息部分，因清償而不存在
    ，原告訴請確認該債權不存在，為有理由，應予准許，惟原
    告逾此部分之主張，即無理由，應予駁回；且本院98執七字
    第15461號債權憑證所表彰之債權尚未完全消滅，被告仍得
    持系爭98執七執字第15461號債權憑證，聲請強制執行，原
    告對98執七執字第15461號債權憑證提起異議之訴，請求撤
    銷本院98年度司執字第68656號強制執行程序，為無理由，
    應併予駁回。
六、本件事證已臻明確，兩造其餘攻擊、防禦方法及本院未經援
    用之證據，經審酌後，核與判決之結果不生影響，爰不一一
    贅述，附此敘明。
、訴訟費用負擔之依據：民事訴訟法第79條。
中    華    民    國    99    年    12      月    1    日
                          民事第四庭 法官  王金洲
正本係照原本作成。
如對本判決上訴，須於判決送達後20日內向本院提出上訴狀。如
委任律師提起上訴者，應一併繳納上訴審裁判費。
中    華    民    國    99    年    12      月    1    日
                                   書記官  魏愛玲

司法院資訊處製作；財團法人民間司法改革基金會備份。
